【裁判字號】    96,交聲,956
【裁判日期】    970226
【裁判案由】    聲明異議
【裁判全文】
臺灣高雄地方法院交通事件裁定         96年度交聲字第956號
原處分機關  高雄市政府交通局
異  議  人
即受處分人  甲○○
上列受處分人因違反道路交通管理處條例案件，不服高雄市政府
交通局於民國96年9 月26日之處分（高市府交裁字第32-BH00000
00號），聲明異議，本院裁定如下：
    主  文
原處分撤銷。
甲○○不罰。
    理  由
一、異議意旨略以：異議人即受處分人甲○○於民國95年12月12
    日下午1 時52分許，駕駛牌照號ZD-8000 號自用小客車，在
    高雄市○○○路（衛武營前）為警以測速照相器材測得違規
    超速，而照相逕行舉發。然依道路交通管理處罰條例之規定
    ，凡實施測速照相均應設立測速告示牌，否則不得擅自逕行
    為偷拍取締之行為。本件並無依法設立警告標誌，明顯違法
    取締，難以服人。爰依法聲明異議，請求撤銷原處分等語。
二、按「汽車駕駛人之行為有下列情形之一，當場不能或不宜攔
    截製單舉發者，得逕行舉發：七、經以科學儀器取得證據資
    料證明其行為違規」；「前項第七款之科學儀器應採固定式
    ，並定期於網站公布其設置地點。但汽車駕駛人之行為屬下
    列情形之一者，不在此限：九、行車速度超過規定之最高速
    限或低於規定之最低速限」；「對於前項第九款之違規行為
    ，採用固定或非固定式科學儀器取得證據資料證明者，於一
    般道路須至少於一百公尺，於高速公路、快速公路須至少於
    三百公尺前，明顯標示之」，道路交通管理處罰條例第7 條
    之2 第1 項第7 款、第2 項但書第9 款、第3 項分別定有明
    文。又依道路交通標誌標線號誌設置規則第3 條規定：「標
    誌、標線及號誌之定義如左：一、標誌--以規定之符號、圖
    案或簡明文字繪於一定形狀之標牌上，安裝於固定或可移動
    之支撐物體，設置於適當之地點，用以預告或管制前方路況
    ，促使車輛駕駛人與行人注意、遵守之交通管制設施」；同
    規則第11條規定：「標誌之顏色使用原則如左：二、黃色--
    表示警告，用於安全方向導引標誌及警告性質告示牌之底色
    」；第13條規定：「標誌牌面之大小，應以車輛駕駛人在適
    當距離內辨認清楚為原則」、「警告標誌及禁制標誌在一般
    道路上應用標準型，行車速率較高或路面寬闊之道路應用放
    大型，行車速率較低或路面狹窄之道路得用縮小型，高速公
    路或特殊路段得用特大型」、「指示標誌及告示牌牌面之大
    小，除另有規定外，得依字數、文字大小及排列等情況定之
    」。
三、綜上規定，關於汽車駕駛人行車超過規定之最高速限或低於
    規定之最低速限，警方得以固定式或非固定式科學儀器取證
    ，逕行舉發，惟採證時應區○道路型態之不同，於道路「一
    定距離之前」設置警告標誌。且該標誌及設置有一定之樣態
    及方式，須繪製於「黃色」之標牌上，並應安裝於固定或可
    移動之「支撐物體」，設置「地點須適當」，「標示必須明
    顯」，「能辨認清楚」等，規定頗為嚴謹。考其意旨，在於
    駕駛汽車違反道路速限規定，極易釀製交通事故，導致無謂
    財產損失甚至人身傷亡，故於經常發生交通事故或人車往來
    頻繁之重要路段，設置科學測速儀器加以採證，並先以明顯
    標誌予以警告，使用路人心生警覺，提高注意，遵守速限規
    定，期能有效減少無謂生命、身體、財產之損失，藉以達成
    道路交通管理處罰條例所揭櫫加強道路交通管理，維護交通
    秩序，確保交通安全之立法目的（道路交通管理處罰條例第
    1 條參照）。因此，各項違規處罰係為達成上開目的之手段
    ，並非目的本身，自不待言。故關於汽車駕駛違反速限之執
    法，如有警告標示不明顯、不清楚、未於適當距離前設置警
    告、設置位置不明顯、型式或顏色錯誤等不符合上開規定之
    情形，汽車駕駛人可能因違反速限規定，龜行或超速行車，
    危及其他用路人之安全。如此一來，即有處罰不能達成目的
    甚至使民眾誤認舉發機關將處罰當作目的之疑慮，且亦悖乎
    正當法律程序之要求。職是，其因違反上開規定取得之證據
    ，應認無證據之適格，不得用為認定行為人違規之證據。
四、查本件異議人於上揭時地駕駛上開自用小客車，行經高雄市
    ○○○路（衛武營前）行車速限為時速50公里之路段，經以
    非固定式測速器測得其時速為71公里，超越行車速限21公里
    ，為警照相採證逕行舉發，該測速照相儀器前方即三多一路
    、建軍路口東向西方向第4 支燈桿前安全島上方，距離測照
    地點172 公尺處，設有警示牌等情，固有違規超速舉發測速
    照片、該舉發違反道路交通管理事件通知單、高雄市政府警
    察局交通警察大隊96年11月15日高市警交三字第0960025045
    號函之說明及函附之測速照相警示牌相片在卷可稽。雖該測
    速照相之警告標誌已在測速儀器前方172 公尺適當位置處設
    置，惟觀之警方所提供該測速照相警示牌之照片，該警告標
    誌係以黑底黃字書寫，又未另以支撐之物體架高，易使一般
    人誤認係私人任意設置之廣告招牌，外觀型式及顏色已不合
    於上開規定。且因該標誌未支撐架高，致其實際高度約與一
    般自用小客車相當，自難期待一般汽車駕駛人左顧右盼，而
    能發現有該警告標誌之設置，如有車流量較大之情形，更是
    如此。足見其標示亦非明顯，不足使行經該處之汽車駕駛人
    辨認清楚。從而，本件舉發機關執行違規超速之勤務，架設
    非固定式測速儀器輔助取證，既有上開違反設置警告標誌規
    定之情形，其所攝得異議人違規超速之卷附照片，即不得採
    為證明異議人有違規行為之證據。又本件屬逕行舉發之情形
    ，除上開採證照片外，已無其他證據足資證明異議人有於上
    揭時間、路段超速違規之事實，則原裁決機關依憑上開舉發
    照片資料遽予裁罰，自非適法。異議人執此提起本件異議，
    指摘原處分不當，非無理由，應由本院撤銷原處分，並諭知
    異議人不罰。
五、據上論斷，應依道路交通案件處理法第20條，裁定如主文。
中    華    民    國    97    年    2     月    26    日
                  交通法庭    法  官  李嘉益
以上正本證明與原本無異。
如不服本裁定，應於收受送達後5 日內向本院提出抗告狀。
中    華    民    國    97    年    2     月    29    日
                              書記官  郭南宏


司法院資訊處製作；財團法人民間司法改革基金會備份。
